【裁判字號】    92,台上,1373
【裁判日期】    920320
【裁判案由】    強盜
【裁判全文】
最高法院刑事判決                              九十二年度台上字第一三七三號
    上  訴  人  甲○○
右上訴人因強盜案件，不服台灣高等法院中華民國九十二年一月二十九日第二審判決
（九十一年度上重訴字第五四號，起訴案號：台灣桃園地方法院檢察署九十年度偵字
第一七六九八號），提起上訴，本院判決如左：
    主  文
上訴駁回。
    理  由
本件原判決認定上訴人甲○○前於民國八十六年間因竊盜案件，經台灣板橋地方法院
判處有期徒刑七月確定，於八十七年五月十二日入監，併執行其偽造有價證券案撤銷
假釋之殘刑，於八十八年十二月十六日執行完畢出獄，仍不知悔改。其向張林玉梅承
租桃園縣蘆竹鄉○○路○段四五六號四樓房屋居住，於九十年十月十日十六時許，意
圖為自己不法之所有，持客觀上足充為兇器之水果刀一把，至同址二樓張林玉梅婆婆
張蔡妲之房間內竊取財物。於翻箱倒櫃，尚未竊得財物之際，適張蔡妲自外返回，上
訴人聞聲躲入衣櫃內。張蔡妲打開衣櫃欲拿取衣物更衣，上訴人見形跡敗露，即自衣
櫃跳出，以手摀住張蔡妲嘴巴，喝令不准出聲。然張蔡妲不停喊叫，並以手由後環抱
上訴人身體。上訴人乃變更竊盜犯意為強盜犯意，並萌殺人犯意，右手持先前預藏之
水果刀，往其右後方刺向張蔡妲之身體，造成張蔡妲右胸穿刺傷長約二點五公分，傷
口穿越第七肋間並傷及右肺表面。上訴人旋將張蔡妲壓制在地，至使不能抗拒。適為
鄭沈換自窗外細縫目睹，上訴人聞聲轉頭發覺被人發現，遂起身將張蔡妲置於房間床
頭之皮包一個（內有身分證、健保卡各一張、新台幣百元紙鈔約十張、硬幣若干）取
走。旋將該皮包塞於其後腰，迅速返回其四樓房間，更換衣服後，將強盜所得之財物
、水果刀及換穿衣褲一起放置大背包內，於同日十六時四十五分許，背該大背包迅速
逃離。而鄭沈換發現上情後，隨即告知張蔡妲之孫張漢威，將張蔡妲送醫急救。惟因
右胸腔穿刺傷而大量出血致休克，延至同日十九時二十五分急救無效宣告死亡。嗣上
訴人於同月十六日十六時許，為警查獲等情。係以上開事實，業據上訴人於警訊及偵
查中供陳綦詳，並經證人鄭沈換、張漢威、張庚辛、張林玉梅、李美華證述甚明，且
有現場照片、現場平面圖在卷可稽。而張蔡妲之右側胸壁腋下二十三公分，距身體中
線二十一公分，有刀刺傷一處，傷口長約二．五公分，刀刃約在四點鐘方向，刀背約
在十點鐘方向，傷口穿越第七肋間傷及右肺表面。從死者傷口研判，兇器應為單刃刀
。其於案發當日十七時八分許，送入敏盛綜合醫院急診室急救後，因右胸腔穿刺傷而
大量出血致休克，延至同日十九時二十五分急救無效宣告死亡等情，業經台灣桃園地
方法院檢察署檢察官督同法醫勘驗屬實，製有勘驗筆錄、相驗屍體證明書在卷，並有
敏盛綜合醫院診斷證明書、法務部法醫研究所鑑定書、解剖照片等在卷可憑。又持銳
利之刀器，朝人體胸部要害猛刺，足以致人於死，為一般常識。本件上訴人身心健全
，當為其所認識。乃其持上揭銳利之水果刀朝張蔡妲右胸部刺殺一刀，傷口穿越第七
肋間，並深及右肺表面，顯見上訴人下手力道極猛，殺意至堅，其具殺人之犯意甚明
。因認上訴人強盜故意殺人事證明確，其犯行洵堪認定。為所憑之證據及認定之理由
。並以證人張林玉梅已陳明：上訴人作案之刀子係渠自行攜帶，張蔡妲之房內僅放一
把水果刀，案發後還在其房間冰箱裡。並提出該水果刀為證。又證人即被告之配偶楊
美香供證：上訴人搬進上開承租處後不久，即購買二把水果刀，均有刀套等情。而案
發後承辦員警於上訴人前揭承租處，僅找到刀套，未找到水果刀。上訴人雖稱九十年
七、八月刀刃斷掉，將之丟到垃圾桶，剩下刀套擺在置物籃內。然刀刃折斷，刀套已
無實用，通常一併丟棄。且依前揭解剖鑑定書所研判造成張蔡妲穿刺傷之刀器係單刃
刀，亦與證人楊美香於第一審所繪之水果刀外形相契合。顯見上訴人持以殺害張蔡妲
之兇刀，係其事先攜帶。上訴人於審理中翻異前供，否認有強盜故意殺人犯行，所辯
：行兇用之水果刀原放在張蔡妲房間電視櫃上，伊係臨時取用，並非其事先攜帶。伊
係先拿取張蔡妲之皮包塞於後腰後，才躲入衣櫃。伊持刀僅欲嚇張蔡妲，其後轉身失
手始插到張蔡妲胸部，並非故意殺人等情，係屬卸責之詞，不足採信。亦於判決理由
內詳予指駁及說明。查上訴人行為後，懲治盜匪條例業經總統於九十一年一月三十日
公布廢止，並於同日公布修正刑法第三百三十二條，依刑法第二條第一項規定，就上
訴人行為時有效之懲治盜匪條例與裁判時之修正後刑法相關規定比較適用，以適用修
正後刑法之規定有利於上訴人。核上訴人所為，係犯修正後刑法第三百三十二條第一
項強盜故意殺人罪。復查上訴人前於八十六年間因竊盜案件，經台灣板橋地方法院判
處有期徒刑七月確定，於八十七年五月十二日入監，併執行其偽造有價證券案撤銷假
釋之殘刑，於八十八年十二月十六日執行完畢出獄，有原審法院被告全國前案紀錄表
附卷可憑。其於上揭有期徒刑執行完畢後，在五年以內再犯本件有期徒刑以上之罪，
為累犯。但因上訴人所犯強盜故意殺人罪，法定本刑為無期徒刑或死刑，依法不得加
重其刑。因而撤銷第一審判決，適用刑法第二條第一項（原判決漏引，應予補正）、
第三百三十二條第一項、第四十七條、第三十七條第一項，改判論上訴人強盜故意殺
人罪。並審酌上訴人不思正當工作，本與被害人熟識，僅因行竊遭其發現，即持刀加
害年近八十歲之被害人，強劫財物，惡性非輕，暨其犯後仍無悔悟，飾詞狡辯，及事
後迄未與被害人家屬達成和解，賠償損害等一切情狀，量處無期徒刑，並依法宣告褫
奪公權終身。復說明作案之水果刀一把，非屬違禁物，並未扣案，上訴人復供稱於案
發後已將之丟棄而不存在，故不予宣告沒收。且闡述公訴意旨所指上訴人於前揭時地
，亦強盜張蔡妲之戒指二只、項鍊及手鍊各一條部分，並無明確證據足以證明，難認
上訴人亦強盜該部分財物。經核於法尚無違誤。上訴人上訴意旨主張，其至張蔡妲之
房間行竊，並未攜帶刀械。旋遭張蔡妲發現，由後方抱住，因見衣櫃旁之電視櫃上放
置水果刀一把，為求脫身，一時情急，而取該水果刀順手往後刺一刀，致失手誤傷其
胸部，並無殺人之犯意。又其誤傷張蔡妲後，欲逃離現場時，發現系爭皮包，而基於
竊盜之犯意，予以取走，並無強盜犯行。乃原審未詳予調查究明，而認上訴人成立強
盜故意殺人犯行，要有未合等情。乃徒就原判決明確論斷之事項，或原審採證認事之
職權行使，任意指摘，自與法律規定得為第三審上訴理由之違法情形，不相適合。復
查原判決已明確認定上訴人係於竊盜張蔡妲之財物未得手後，變更竊盜犯意為強盜犯
意，以所攜帶之水果刀刺殺張蔡妲，至使不能抗拒，而取前揭皮包離去。原判決第二
頁第十二行，雖將上訴人前開強盜所得而帶回其承租房間之財物，誤載為竊得之財物
，惟此顯係誤寫，尚不影響於全案情節與判決之本旨，由本院逕行予以補正即可，尚
難執此為適法之第三審上訴理由。其上訴非有理由，應予駁回。
據上論結，應依刑事訴訟法第三百九十六條第一項，判決如主文。
中      華      民      國    九十二    年      三      月     二十     日
                              最高法院刑事第六庭
                                  審判長法官  吳  雄  銘
                                        法官  池  啟  明
                                        法官  石  木  欽
                                        法官  郭  毓  洲
                                        法官  吳  三  龍
      右正本證明與原本無異
                                              書  記  官
中      華      民      國    九十二    年      三      月    二十五    日


司法院資訊處製作；財團法人民間司法改革基金會備份。
